臺灣高等法院刑事判決　　　　　　　　　　　　　　九十三年度上訴字第二七六號
　　上　訴　人
　　即　被　告　乙○○
　　指定辯護人　本院公設辯護人甲○○
右上訴人因偽造有價證券等案件，不服臺灣板橋地方法院九十二年度訴字第一三○二
號，中華民國九十二年十二月二十四日第一審判決（起訴案號：臺灣板橋地方法院檢
察署九十二年度偵字第三六七六號，移送併辦案號：同署九十二年度偵字第一二○六
八號、第一二八七三號）提起上訴，本院判決如左：
    主  文
原判決撤銷。
乙○○連續意圖供行使之用，而偽造有價證券，處有期徒刑壹年拾月。
偽造之如附表所示之支票，均沒收。
    事  實
一、乙○○原係丙○○之媳婦，明知丙○○設於臺北縣三峽鎮農會之帳號一一０─二
    五二六六五號帳戶之印章係置於臺北縣三峽鎮○○路○段一七四巷四弄十九號二
    樓丙○○住處之保險箱內，竟意圖為自己不法之所有，先基於竊盜之犯意，於民
    國九十年九月之前某日（起訴書記載為九十年九月某日），乘丙○○外出之機會
    ，以其事先乘隙複製之鑰匙一支，至前開地點，竊取該保險箱內之丙○○所有之
    上開印章一枚及票號不詳之空白支票八十張，得手後，乙○○即基於詐欺取財之
    不法所有意圖之概括犯意及盜用印章之概括犯意，由其自己或指示不知情之原為
    丙○○擔任會計工作之成年人「闕玫秀」持上開印章，先後於九十年十一月七日
    （乙○○）、九十一年一月三十一日（「闕玫秀」）、九十一年四月四日（乙○○），至位於臺北縣三峽鎮○○街九六號之臺北縣三峽鎮農會，連續出示該枚印
    章，將該枚印章蓋用於臺北縣三峽鎮農會之申領空白支票簿備查簿之「領用人簽
    章」欄內，而盜用之，使臺北縣三峽鎮農會承辦人員陷於錯誤，誤以為其二人係
    丙○○合法授權之代理人或本人，而分別交付票號ＣＨ0000000號至ＣＨ
    0000000號之空白支票簿（九十年十一月七日）、票號ＣＨ000000
    0號至ＣＨ0000000號之空白支票簿（九十一年一月三十一日）、票號Ｃ
    Ｈ0000000號至ＣＨ0000000號之空白支票簿（九十一年四月四日
    ）各一本予乙○○、「闕玫秀」，其中乙○○並基於行使偽造私文書之犯意，於
    九十一年四月四日領用票號ＣＨ0000000號至ＣＨ0000000號之空
    白支票簿時，直接蓋用上開丙○○名義之印章於臺北縣三峽鎮農會申領空白支票
    簿備查簿之「領用人簽章」欄內，且未表明代理之旨，而偽造表示由「丙○○」
    領受該本支票簿之私文書，再交還處理之承辦人員，據而行使，主張係由「丙○○」領受該本支票簿。乙○○上揭盜用印章及行使偽造私文書行為均足以生損害
    於丙○○及臺北縣三峽鎮農會。
二、乙○○於取得上揭空白支票簿後，於九十年十一月七日以後某日起，迄九十一年
    六月某日止，進而基於供行使之用之意圖及不法所有之詐欺意圖，本於偽造有價
    證券及詐欺取財之概括犯意，連續於臺北縣不詳地點，盜用丙○○名義之上開印
    章，偽造如附表所示之「丙○○」名義之支票，簽發予不知情之如附表所示之丁○○等人，共計七十九張（金額逾新臺幣（下同）一千萬元），用以購買鑽石、
    寶石、金飾、精品等貴重物品、及以支票供作擔保而為借款。嗣因部分持票人於
    退票後（退票部分如附表★號所示），持票向法院聲請對丙○○之財產進行假扣
    押及向法院訴請丙○○給付票款，丙○○始悉上情。乙○○並於九十一年十月十
    一日十五時許至臺灣板橋地方法院檢察署，向尚未發覺其上揭犯行之該署檢察官
    自承其有上揭犯行而自首。丙○○則於九十一年十月二十五日向同署提出刑事告
    訴狀對乙○○提出告訴。
三、案經乙○○向臺灣板橋地方法院檢察署檢察官自首及被害人丙○○、丁○○向同
    署檢察官提出告訴，經同署檢察官偵查起訴及移送併辦。乙○○並接受裁判。
    理  由
一、右揭犯罪事實，迭據上訴人即被告乙○○於偵審時坦承不諱，且經告訴人丙○○
    、證人即被告前夫范世益以及被害人丁○○於偵審中證述綦詳，復有臺北縣三峽
    鎮農會九十二年四月七日北縣峽農信字第二三一號檢送之九十一年一月三十一日
    由「闕玫秀」具領票號ＣＨ0000000號至ＣＨ0000000號之空白支
    票簿之臺北縣三峽鎮農會申領空白支票簿備查簿記載影本一份、臺北縣三峽鎮農
    會九十二年五月二十日北縣峽農信字第九二０三三四號函（說明丙○○上開帳戶
    空白支票之領取情形）、臺北縣三峽鎮農會九十二年七月二十五日函檢送之部分
    支票正反面影本（共四一紙）及退票、未兌現支票一覽表、臺北縣三峽鎮農會九
    十一年十二月二十七日北縣峽農信字第八八０號函檢送之九十年十一月七日、九
    十一年一月三十一日、九十一年四月四日之臺北縣三峽鎮農會申領空白支票簿備
    查簿記載影本各一份、及被告於原審審理時提出丙○○上開印章所留之印文一份
    等附卷可資佐證，事證明確。被告竊盜、詐欺取財、行使偽造私文書、偽造有價
    證券等犯行，均洵堪認定。
二、論罪科刑部分：
（一）被告意圖為自己不法之所有，竊取丙○○印章一枚之行為，係犯刑法第三百二
      十條第一項之普通竊盜罪。
（二）被告先後三次意圖為自己不法之所有，詐領空白支票簿部分，均係犯刑法第三
      百三十九條第一項之詐欺取財罪。其中被告指示不知情之「闕玫秀」詐領部分
      ，屬間接正犯。
（三）按在金融機構申領空白支票簿備查簿之「領用人簽章」欄內偽簽他人姓名或盜
      用他人印章，自不待依據習慣或特約，單從形式上觀察，即足以知悉係表示由
      該他人領收空白支票簿之證明，此與事先在印妥內容之收據上偽簽他人姓名之
      情形，無分軒輊，當然屬於刑法第二百十條所稱之私文書。被告於九十一年四
      月四日領用票號ＣＨ0000000號至ＣＨ0000000號之空白支票簿
      時，直接蓋用上開丙○○名義之印章於臺北縣三峽鎮農會申領空白支票簿備查
      簿之「領用人簽章」欄位內，且未表明代理之旨，而偽造表示由「丙○○」領
      受該本支票簿之私文書，再交還處理之承辦人員，據而行使，主張係由「丙○○」領受該本支票簿，足以生損害於丙○○及臺北縣三峽鎮農會，所為係犯刑
      法第二百十六條、第二百十條之行使偽造私文書罪。被告先後三次詐領空白支
      票簿所為之盜用丙○○名義印章之行為（其中一次為指示不知情之「闕玫秀」
      為之，屬間接正犯），手法相同，顯係基於概括犯意反覆為之，本應論以一盜
      用印章罪，惟因其中一次盜用印章行為，進而有偽造私文書行為，其盜用印章
      行為，屬偽造私文書之部分行為，為偽造私文書行為所吸收，又其偽造私文書
      之低度行為復為高度之行使偽造私文書犯行所吸收，僅論行使偽造私文書罪。
（四）被告意圖供行使之用，偽造如附表所示之支票，持以行使，所為均係犯刑法第
      二百零一條第一項之意圖供行使之用而偽造有價證券罪。其此等偽造支票行為
      中所為之盜用印章行為，為偽造有價證券之部分行為，其偽造有價證券後持以
      行使，行使偽造有價證券之低度行為亦均為偽造有價證券之高度行為所吸收，
      皆不另論罪。
（五）按行使偽造有價證券，以取得票面價值之對價，固不另論詐欺罪，但如以偽造
      之有價證券供作擔保或作為新債清償而借款，則其借款之行為，為行使有價證
      券以外之另一行為，其間有方法結果關係，應論以詐欺罪之牽連犯（最高法院
      八十七年度臺上字第一七八四號判決意旨參照）。是被告持偽造之支票供作擔
      保向他人借款部分，應另構成刑法第三百三十九條第一項之詐欺取財罪。
（六）被告先後多次偽造有價證券犯行及詐欺取財犯行，均時間緊接，手法雷同，各
      觸犯犯罪構成要件相同之罪名，顯皆係基於概括犯意反覆實施，均為連續犯，
      各依刑法連續犯之規定論以一罪，並加重其刑。被告所犯上開普通竊盜罪、行
      使偽造私文書罪、偽造有價證券罪、詐欺取財罪，有方法結果之牽連犯關係，
      應從一重之偽造有價證券罪處斷。公訴人之起訴事實雖未論及被告上揭盜用印
      章詐領空白支票簿部分之盜用印章、詐欺取財、行使偽造私文書之犯行，亦未
      論及被告持偽造支票供作擔保之詐欺取財犯行，惟因被告此等部分犯罪與原起
      訴並成罪之上揭偽造有價證券罪及竊盜罪，有方法結果之牽連犯關係，為起訴
      效力所及，本院自應一併審判。
（七）查被告於犯罪後，於九十一年十月十一日十五時許，主動至臺灣板橋地方法院
      檢察署，向檢察官供承其上揭竊盜、偽造有價證券等犯罪事實，並提出刑事自
      首狀一份，有臺灣板橋地方法院檢察署申告案件報告、九十一年十月十一日偵
      查筆錄、刑事自首狀各一份附於臺灣板橋地方法院檢察署九十一年度發查字第
      二九七０號卷可證。而告訴人丙○○係於九十一年十月二十五日向同署提出告
      訴狀指訴被告前開竊盜、偽造有價證券等犯行，告訴人丁○○則係於九十二年
      五月十二日十四時五分許至同署告訴被告詐欺犯行，亦有同署九十一年度發查
      字第三一００號卷所附之刑事告訴狀、九十二年度偵字第一二八七三號偵查卷
      所附之申告案件報告、筆錄足證。顯見被告係於其犯罪未經發覺前自首並接受
      裁判，應依刑法第六十二條前段之規定減輕其刑，並依法先加後減之。
三、原審以被告所犯事證明確，予以論罪科刑，固非無見。惟查：案發後被告即積極
    清償債務並收回支票（已清償並收回支票部分如附表●所示），合計業已清償二
    百三十四萬五千元，且告訴人丙○○業於本院具狀表明宥恕被告，原審未及審酌
    ，即有未合。被告上訴據此認原判決量刑過重，為有理由，原判決既有前揭可議
    之處，自應由本院撤銷改判。爰審酌被告之素行狀況、犯罪動機、手段、所生危
    害，犯罪後於其犯罪未經發覺前自首，並提供偽造支票之金額及票號，且陸續與
    被害人和解，賠償被害人之損失，並已獲得告訴人之宥恕等一切情狀，量處如主
    文第二項所示之刑。被告所偽造如附表所示之支票，依刑法第二百零五條之規定
    ，宣告沒收。
四、公訴意旨另以：被告另偽造丙○○名義之支票共計八十餘張（含票號ＣＨ000
    0000號、面額八萬元、發票日九十一年七月十六日之支票一紙），因認被告
    此等部分行為亦涉犯刑法第二百零一條第一項之偽造有價證券罪嫌等語。惟查公
    訴人所指之八十餘張支票，除被告自白外，絕大部分皆無票號、面額、發票日，
    公訴人亦未舉證或提出證據方法證明該等支票之票號、面額、發票日之構成要件
    事實，即難為有罪事實之認定。又所謂票號ＣＨ0000000號、面額八萬元
    、發票日九十一年七月十六日之支票，雖係根據被告之自白，惟經原審向臺北縣
    三峽鎮農會查詢結果，發現丙○○之帳戶並未具領該張支票，有臺北縣三峽鎮農
    會九十二年七月二十五日函在卷足稽，則被告此部分自白顯與事實不符。此外，
    復查無積極證據足資證明被告有此等部分偽造有價證券犯行，被告此等部分犯罪
    應屬不能證明。惟因公訴意旨認被告此等部分犯嫌，與前開論罪科刑之偽造有價
    證券罪部分，有連續犯之裁判上一罪關係，爰不另為無罪判決之諭知。
五、末按刑法上之偽造私文書罪，係以無制作權之人捏造他人名義而制作文書為其構
    成要件。查本件被告於九十年十一月七日及被告指示「闕玫秀」於九十一年一月
    三十一日，分別持上開印章蓋用於臺北縣三峽鎮農會之申領空白支票簿備查簿之
    「領用人簽章」欄時，各有在「丙○○」印文旁，註明「乙○○代」、「闕玫秀
    代」等字，有臺北縣三峽鎮農會九十一年十二月二十七日北縣峽農信字第八八０
    號函檢送之九十年十一月七日、九十一年一月三十一日之臺北縣三峽鎮農會申領
    空白支票簿備查簿記載影本各一份附卷足考，顯已表明具領空白支票簿及蓋用「
    丙○○」印章者，非由丙○○本人，而係由被告或「闕玫秀」以代理人之身分代
    為蓋用印章具領。被告或不知情之「闕玫秀」既已表明係以代理人之身分用印具
    領空白支票簿，即與捏造他人名義制作文書之構成要件不符，尚不成立偽造私文
    書罪（最高法院二十六年渝上字第一二五號判例意旨，及八十二年度臺上字四七
    八０號、八十三年度臺上字第一七０四號判決意旨參照）。附此敘明。
據上論斷，應依刑事訴訟法第三百六十九條第一項前段、第三百六十四條、第二百九
十九條第一項前段，刑法第五十六條、第二百零一條第一項、第二百十六條、第二百
十條、第三百二十條第一項、第三百三十九條第一項、第五十五條、第六十二條前段
、第二百零五條，罰金罰鍰提高標準條例第一條前段，判決如主文。
本案經檢察官施慶堂到庭執行職務。
中　　　華　　　民　　　國　　九十三　　年　　　三　　　月　　　十　　　日
                              臺灣高等法院刑事第三庭
                                  審判長法  官  張  連  財
                                        法  官  張  傳  栗
                                        法  官  黃  金  富
右正本證明與原本無異。
如不服本判決，應於收受送達後十日內向本院提出上訴書狀，其未敘述上訴之理由者
並得於提起上訴後十日內向本院補提理由書（均須按他造當事人之人數附繕本）。
                                        書記官  江  采  廷
中　　　華　　　民　　　國　　九十三　　年　　　三　　　月　　 十一 　　日
附錄：本判決論罪科刑法條全文
刑法第二百零一條第一項：
意圖供行使之用，而偽造、變造公債票，公司股票或其他有價證券者，處三年以上十
年以下有期徒刑，得併三千元以下罰金。
行使偽造、變造之公債票、公司股票或其他有價證券或意圖供行使之用收集或交付於
人者，處一年以上七年以下有期徒刑，得併科三千元以下罰金。
刑法第二百十六條：
行使第二百十條至第二百十五條之文書者，依偽造、變造文書或登載不實事項或使登
載不實事項之規定處斷。
刑法第二百十條：
偽造、變造私文書，足以生損害於公眾或他人者，處五年以下有期徒刑。
刑法第三百二十條：
意圖為自己或第三人不法之所有，而竊取他人之動產者，為竊盜罪，處五年以下有期
徒刑、拘役或五百元以下罰金。
意圖為自己或第三人不法利益，而竊佔他人之不動產者，依前項之規定處斷。
前二項之未遂犯罰之。
刑法第三百三十九條：
意圖為自己或第三人不法之所有，以詐術使人將本人或第三人之物交付者，處五年以
下有期徒刑、拘役或科或併科一千元以下罰金。
以前項方法得財產上不法之利益或使第三人得之者亦同。
前二項之未遂犯罰之
